臺灣高等法院刑事裁定
110年度毒抗字第1382號
抗  告  人  
即  被  告  王智勇







上列抗告人即被告因聲請施以強制戒治案件，不服臺灣新北地方
法院110年度毒聲字第1984號，中華民國110年9月13日裁定（聲
請案號：臺灣新北地方檢察署110年度聲戒字第183號、109年度
毒偵字第6142、7560號），提起抗告，本院裁定如下：
    主  文
抗告駁回。
    理  由
一、原裁定意旨略以：抗告人即被告王智勇（下稱被告）前因施
    用第一、二級毒品案件，經原審法院以109年度毒聲字第143
    4號裁定送觀察、勒戒後，認有繼續施用毒品之傾向，有原
    審法院上開刑事裁定書、本院被告前案紀錄表、法務部矯正
    署臺北看守所民國110年8月30日北所衛字第11013005140 號
    函所附該所有無繼續施用毒品傾向證明書、有無繼續施用毒
    品傾向評估標準紀錄表各1份附卷可稽，被告既有繼續施用
    毒品之傾向，揆諸上開規定，本件聲請洵屬有據，應予准許
    等語。
二、抗告意旨略以：被告就法院裁定送觀察勒戒處分要無疑義，
    然於期間受法務部矯正署臺北看守所附設勒戒處所（下稱勒
    戒處所）安排之心理醫師評估受觀察勒戒之人是否有繼續施
    用毒品傾向係以「有無繼續施用傾向評估標準表」作為判斷
    依據，其性質具有使受觀察勒戒人原僅須受2月以下拘禁延
    至最長不得逾1年，而加重受處分義務人之拘禁時間，該加
    重於刑責部分須踐行必要司法程序得由法院為之方屬適法，
    此應為法官保留原則之涵蓋範圍，並由法官依據上開評估報
    告內容裁定計分項目，且命義務人到庭參與，並就不利義務
    人部分予以辯明陳述對自己有利之答辯，以公正第三方認定
    事實、適用法律，論以較長拘禁處分之裁定，亦得兼顧義務
    人訴訟防禦權之行使。就上開評分之標準中有疑義之處，得
    以向法院聲明異議，請求法官闡明，而非僅由心理醫師憑其
    專業技術能力判斷處分人有無繼續施用毒品傾向，並賦予其
    取得類似法官保留原則之科刑裁量權，意即令非法官之人得
    就被告之心理評估狀態而致被告受有較長監禁處分，突襲被
    告，且未賦予被告就受有權利侵害部分提起救濟之訴訟權行
    使管道，違反法治國原則甚明。本件被告之觀察勒戒裁定及
    起訴書業已明確載明本次入觀察勒戒處訴係因施用第一級、
    第二級毒品，然評估表中所載項目①是否有混合施用第一級
    、第二級毒品反應；②施用毒品之方式係以注射方式或非注
    射方式；③前案紀錄扣一次分；④第一次吸用毒品前案20歲以
    下再扣一次分；⑤有無親人接見關心等為評分重點項目，顯
    見勒戒評分之配套及標準毫無專業，前案紀錄及第一次施用
    毒品前案20歲以下即重覆扣分，再本人雙親均亡、未娶妻、
    親姊妹無法探視（除直系親屬能探視，兄弟姊妹無法探視）
    ，此項目對多數勒戒人而言就啞口無言，被歸類為無親人關
    心扣分，以上評分重點攸關本人是否有繼續施用傾向而受較
    長拘禁時間限制之強制戒治處分，然心理醫師未審酌真實情
    形率以個人主觀上喜惡，並參酌被告過去刑案紀錄及手臂上
    留有曾經以注射方式施用毒品之痕跡各以10分計入，且據此
    認定被告未誠實以對，具有高度病識感，又再加計10分，而
    較真實情況多計入30分，致被告評估分數逾越60分，達須接
    受強制戒治之評分標準。另上開所述評分標準亦有使義務人
    更受有不利益之情，且未賦予義務人救濟之途徑、憲法上所
    保障之訴訟權行使可能，違背正當法律程序而侵害人民自由
    。是請撤銷原裁定，另為對被告有利之適法裁定云云。
三、按觀察、勒戒後，檢察官或少年法院（地方法院少年法庭）
    依據勒戒處所之陳報，認受觀察、勒戒人無繼續施用毒品傾
    向者，應即釋放，並為不起訴之處分或不付審理之裁定；認
    受觀察、勒戒人有繼續施用毒品傾向者，檢察官應聲請法院
    裁定或由少年法院（地方法院少年法庭）裁定令入戒治處所
    強制戒治，其期間為六個月以上，至無繼續強制戒治之必要
    為止，但最長不得逾一年。依前項規定為觀察、勒戒或強制
    戒治執行完畢釋放後，3年後再犯第10條之罪者，適用前2項
    之規定，毒品危害防制條例第20條第2項及第3項分別定有明
    文。復按勒戒處所應注意受觀察、勒戒人在所情形，經醫師
    研判其有或無繼續施用毒品之傾向後，至遲應於觀察、勒戒
    期滿7日前，陳報該管檢察官或少年法院（庭），觀察勒戒
    處分執行條例第8條第1項亦定有明文。依據上開規定，受觀
    察、勒戒人有無繼續施用毒品之傾向，應由醫師研判。而關
    於有無繼續施用毒品傾向之評估標準，法務部已頒布「有無
    繼續施用毒品傾向評估標準評分說明手冊」、「有無繼續施
    用毒品傾向評估標準紀錄表」，上開評分說明手冊業已載明
    判定之原則：「受觀察勒戒人入所後，經過二週時間的觀察
    、勒戒，由處所及醫療人員依據其各項紀錄、資料及觀察勒
    戒期間之行為表現，加以評分。在勒戒人入所四至六週後，
    可再做一次評估以做必要之評分修正。每一大項皆有靜態因
    子與動態因子。先以靜態因子分數評分，靜態因子分數總分
    在60分（含）以上為『有繼續施用毒品傾向』；60分以下，與
    動態因子分數相加，如果總分在60分（含）以上，為『有繼
    續施用毒品傾向』」。是被告有無「繼續施用毒品傾向」，
    係依具體個案之臨床實務及相關事證等情綜合判定，有其相
    當之專業依據及標準，且涉及專門醫學，又衡酌強制戒治之
    目的，係為協助施用毒品者戒斷毒品之心癮及身癮所為之保
    安處分類型，而該評估標準係適用於每一位受觀察、勒戒處
    分之人，具一致性、普遍性、客觀性，倘其評估由形式上觀
    察，無擅斷或濫權等明顯不當之情事，法院宜予尊重。
四、經查：
  ㈠被告前因施用第一級、第二級毒品案件，經原審法院以109年
    度毒聲字第1434號裁定令入勒戒處所施以觀察、勒戒，嗣被
    告於執行觀察、勒戒期間，經法務部矯正署臺北看守所附設
    勒戒處所（下稱勒戒處所）人員評分結果：①前科紀錄與行
    為表現部分合計為30分，其中毒品犯罪相關司法紀錄為「有
    ，10筆」計10分，首次毒品犯罪年齡「20歲以下」計10分，
    其他犯罪相關紀錄「有，6筆」計10分，入所時尿液毒品檢
    驗「無藥物反應」計0分，以上靜態因子合計為30分，另所
    內行為表現之動態因子均無，為0分，②臨床評估部分合計為
    26分，其中多重毒品濫用「有，海洛因、安非他命」計10分
    ，合法物質濫用「有，菸」計2分，使用方式「無注射使用
    」計0分，使用年數「超過1年」計10分，以上靜態因子合計
    為22分，另動態因子含精神疾病共病（含反社會人格）為「
    無」計0分，臨床綜合評估（含病識感、動機、態度、就醫
    意願）：CGI「中度」計4分，③社會穩定度部分合計為5分，
    其中工作「全職工作，餐廳外場」計0分，家人濫用藥物「
    無」計0 分，以上靜態因子合計為0分，另動態因子含入所
    後家人是否訪視為「無」計5分，出所後是否與家人同住為
    「是」計0 分，以上總分61分（靜態因子共計52分，動態因
    子共計9分），綜合判斷結果為「有繼續施用毒品傾向」等
    情，有法務部矯正署臺北看守所110年8月30日北所衛字第11
    013005140號函檢附該所有無繼續施用毒品傾向證明書及有
    無繼續施用毒品傾向評估標準紀錄表等件附卷可稽（見毒偵
    6142號卷第97至99頁）。又勒戒處所評估者，係依據其臨床
    實務及具體事證，在被告執行觀察、勒戒期間，綜合前科紀
    錄與行為表現、臨床評估、社會穩定度三項合併計算分數，
    每一大項皆有靜態因子與動態因子，依其專業知識經驗，評
    估被告之人格特質、臨床徵候、環境相關因素所為之綜合判
    斷，非但具有實證依據，且有客觀標準評比，由形式上觀察
    ，並無擅斷、濫權等明顯不當情事，自得憑以判斷被告有無
    繼續施用毒品傾向，且依據卷附被告之前科紀錄表等相關資
    料，前揭各項分數之計算並無錯漏或逾越配分上限，是原裁
    定以被告有繼續施用毒品傾向，令被告入戒治處所強制戒治
    ，核屬適法有據。
  ㈡抗告意旨雖對評估過程有如上之質疑，且認毒品犯罪前科紀
    錄之評估及入所後家人是否訪視與其有無繼續施用毒品傾向
    並無關聯性及心理醫師係主觀為臨床評估云云。經查：
　  ⒈前開有無繼續施用毒品傾向評估標準係經法務部、衛生福
      利部及邀集專業團體與學者專家所制定及施行，對於受觀
      察、勒戒者均一體適用，且評估項目絕大部分有客觀之判
      斷依據，僅少部分例如有無精神疾病共病、臨床綜合評估
      之項目，亦係由醫師依據醫療紀錄及問診後所得資料本於
      專業進行評估判斷，列入動態因子，且訂有上限各為10分
      、7分，益見該評估標準之設計既有參酌專業判斷，亦有
      客觀依據以避免主觀評價占比過重之風險。而本案被告觀
      察、勒戒結果係該所相關專業知識經驗人士，於被告入所
      執行觀察、勒戒期間，依其本職學能，就抗告人之前科紀
      錄及行為表現、臨床評估及社會穩定度等因素所為之綜合
      判斷，且勒戒處所之組織、人員之資格及執行觀察、勒戒
      相關程序，亦有法律規範，並無違背法令、事實認定有誤
      或裁量有重大明顯瑕疵之情事，法院即予尊重。
　　⒉又於司法實務或醫學臨床上，具有毒品前科紀錄者，反覆
      性、繼續性地再犯施用毒品犯行之機率，確實較沒有毒品
      前科者高，因此上開評估標準將勒戒人之前科紀錄列入重
      要之評分項目，有其專業性考量，且與判斷有無繼續施用
      傾向有關連性，況且法務部因應修法後法律及實務見解之
      變動，邀集衛生福利部及學者專家研議而於110年3月26日
      公布修訂後之評估標準，將毒品犯罪相關司法紀錄及其他
      前科紀錄均定其配分上限10分，評分標準每筆5分，本件
      抗告人經查有10筆，其得分仍僅計10分，已無因前案紀錄
      比重過高而致使其他項目形同虛設之弊；又入所後家人是
      否探視此項動態因子，其目的應係藉此判斷能否藉由家庭
      功能之正常發揮，支持施用毒品者戒斷毒品，此乃客觀之
      事實，被告於觀察、勒戒期間完全無家人訪視，無論其原
      因為何，均足認其家庭功能支持度顯屬不良。是抗告意旨
      以前科紀錄及入所後家人是否訪視與其有無繼續施用毒品
      傾向並無關聯性為由，指摘原裁定不當，尚難足採。況被
      告確有多重施用毒品海洛因、安非他命，並濫用合法物質
      （菸），使用年數超過一年，使用方式係勾選「無注射使
      用(0分)」，臨床綜合評估除就病識感，並就動機、態度
      、就醫意願為評估等經評估僅為中度(4分，上限7分)，被
      告就此空言指摘評估之心理醫師未審酌真實情形而以個人
      主觀評估，亦非有據。
　  ⒊抗告意旨另以法官應命被告到庭，就不利被告部分予以辯
      明陳述對自己有利之答辯，以兼顧被告訴訟防禦權之行使
      ，被告就上開評分之標準中有疑義之處，並得以向法院聲
      明異議云云。惟按裁定因當庭之聲明而為之者，應經訴訟
      關係人之言詞陳述。又為裁定前有必要時，得調查事實，
      刑事訴訟法第222條定有明文。次按裁定程序，以書面審
      理為原則，專據案卷之訴訟資料予以裁定，毋須經當事人
      之言詞陳述，除非法院於裁定前認為有必要者，才調查事
      實，而法院是否開庭調查證據，係賦與法官基於案件具體
      情況而為裁量，此項裁量之職權行使，苟無違背法律規定
      或顯然濫用權限之情形，自不得任意指摘為違法（最高法
      院109年度台抗字第1676號裁定意旨參照）。復按毒品危
      害防制條例規定強制戒治之目的，既係因施用毒品成癮者
      ，除需治療其身癮發作時之戒斷症狀，尚需在解除其身癮
      後，戒除其對於毒品的心理依賴，故有持續收容於戒治處
      所施以強制戒治之必要，是該條例第20條第2項關於強制
      戒治之規定，係屬強制規定，只要觀察、勒戒後，經評定
      受觀察、勒戒人有繼續施用毒品傾向者，檢察官即應聲請
      法院裁定受觀察、勒戒者令入戒治處所強制戒治。而勒戒
      人有無施以強制戒治之必要，係以其有無持續施用毒品之
      傾向為判斷依據，此涉醫學專業之判斷，其評估結果除有
      形式上明顯不當之情形外，法院應予尊重。本件被告於執
      行觀察、勒戒期間，既經專業評估有繼續施用毒品傾向，
      而該評估並無濫權或擅斷之情事，已如前述。原審雖未傳
      訊被告到庭陳述意見，然依本件案卷之訴訟資料書面審理
      後，認檢察官之聲請核無違背法令或事實認定有誤之情形
      ，而依法裁定施以強制戒治，依上開說明，尚難認有何違
      誤。是此部分抗告意旨，亦無理由。
五、綜上所述，本件檢察官之聲請應屬有據，原審依毒品危害防
    制條例第20條第2項、第3項規定，裁定被告令入戒治處所施
    以強制戒治，其期間為6個月以上，至無繼續強制戒治之必
    要為止，但最長不得逾1年，經核其認事用法，並無違誤。
    被告依憑己意指摘原裁定不當，為無理由，應予駁回。
據上論斷，應依刑事訴訟法第412條，裁定如主文。
中　　華　　民　　國　　110 　年　　11　　月　　30　　日
　　　　　　　  　刑事第二十三庭審判長法　官  許永煌
　　　　　　　　　　　　　　　　　    法　官  黃美文
　　　　　　　　　　　　　　　　　    法　官  雷淑雯
以上正本證明與原本無異。
不得再抗告。
                                      書記官  林立柏
中　　華　　民　　國　　110 　年　　12　　月　　4 　　日